【裁判字號】    97,訴,512
【裁判日期】    970923
【裁判案由】    拆屋還地
【裁判全文】
臺灣臺南地方法院民事判決               97年度訴字第512號
原      告  甲○○
訴訟代理人  謝依良
被      告  丙○○○
上列當事人間請求拆屋還地事件，本院於民國97年9月9日言詞辯論
終結，判決如下：
  主  文
被告應將坐落於台南縣西港鄉○○段809地號土地上如附圖所示
Ｂ部分面積21.011平方公尺之地上物拆除，並將上開土地交還原
告及其他共有人。
原告其餘之訴駁回。
訴訟費用由被告負擔二分之一，餘由原告負擔。
本判決原告勝訴部分，於原告以新台幣貳拾玖萬壹仟元為被告供
擔保後，得假執行。
  事實及理由
壹、程序方面
    按原告於判決確定前，得撤回訴之全部或一部。但被告已為
    本案之言詞辯論者，應得其同意，此民事訴訟法第262條第
    1項定有明文。經查，本件被告乙○○已就本案實體部分為
    言詞辯論，原告於97年9月9日言詞辯論期日當庭表示撤回被
    告乙○○部分，被告乙○○亦同意原告撤回該訴（本院卷第
    52頁），故原告撤回被告乙○○部分，業經被告乙○○同意
    。揆諸上揭之規定，該部分訴訟生撤回效果，此合先敘明。
貳、實體方面
一、本件原告起訴主張：坐落於台南縣西港鄉○○段809地號土
    地（以下簡稱為系爭土地）係原告與訴外人洪翠霞分別共有
    ，被告丙○○○對系爭土地並無任何權限，然被告丙○○○
    竟無權占有系爭土地如附圖所示Ａ部分、面積6.639平方公
    尺及Ｂ部分、面積21.011平方公尺土地，被告丙○○○無權
    占有系爭土地，原告自得爰依民法第767條及第821條提起本
    件訴訟。並聲明：（一）被告應將坐落在台南縣西港鄉○○
    段809地號土地上如附所示之A部分面積6.639平方公尺、B部
    分面積21. 011平方公尺之地上物拆除，並將上開土地交還
    原告及其他共有人。（二）原告願供擔保請准宣告假執行。
二、被告丙○○○則以：系爭土地如附圖所示Ａ部分之地上物，
    為訴外人黃彩絨所有，被告丙○○○對如附圖所示Ａ部分建
    物並無所有權；如附圖所示Ｂ部分之地上物，雖為被告丙○
    ○○所有，但被告丙○○○與訴外人鄭金珒、鄭瑞芳、黃彩
    絨、王慶琳及王炳興等人在鈞院89年度營簡字第101號確定
    界址事件成立調解，系爭土地所有權為被告丙○○○所有，
    被告丙○○○自屬有權占有等語，資為抗辯。並聲明：駁回
    原告之訴。
三、得心證之理由：
（一）兩造不爭執之事項：
（１）坐落臺南縣西港鄉○○段809地號 (下稱系爭土地)，地目
      為建，登記為原告及訴外人洪翠霞分別共有，為雙方所不
      爭執，並業據原告提出土地登記謄本1紙附卷可查，自堪
      信為真實。
（２）被告丙○○○在系爭土地如附圖所示Ｂ部分搭建磚造一層
      房屋，面積21. 011平方公尺，亦為雙方所不爭執，並經
      本院囑託台南縣佳里地政事務所測量繪製之土地複丈成果
      圖1紙附卷可查，自堪信為真實。
（二）本件兩造之爭點為：（１）系爭土地如附圖所示Ａ部分二
      層磚造房屋是否為被告丙○○○所有？如附圖所示Ｂ部分
      被告丙○○○是否為有權占有？茲將爭點一一說明如下：
（１）系爭土地如附圖所示Ａ部分面積6.639平方公尺之二層磚
      造房屋，是否為被告丙○○○所有？
      按當事人主張有利於己之事實者，就其事實有舉證之責任
      ，此民事訴訟法第277條前段定有明文。原告主張系爭土
      地如附圖所示Ａ部分二層磚造房屋為被告丙○○○所有，
      此為被告丙○○○所否認，揆諸前揭條文之意旨，該地上
      物究竟為何人所有，應由原告負舉證責任。惟查：原告於
      本院言詞辯論期日自認並無證據證明如附圖所示Ａ部分二
      層磚造房屋為被告丙○○○所有（見本卷第52頁），原告
      既未能舉證證明系爭土地如附圖所示Ａ部分之地上物屬被
      告丙○○○所有，則原告請求被告丙○○○應拆除如附圖
      所示Ａ部分建物及交還土地，不應准許，應駁回之。
（２）又原告對於自己主張之事實已盡證明之責後，被告對其主
      張，如抗辯其不實並提出反對之主張者，則被告對其反對
      之主張，亦應負證明之責，此為舉證責任分擔之原則。故
      以無權占有為原因，請求返還所有物之訴，被告對原告就
      其物有所有權存在之事實無爭執，而僅以非無權占有為抗
      辯者，原告於被告無權占有之事實，無舉證責任。被告應
      就其取得占有，係有正當權源之事實證明之，此有最高法
      院18年上字第2855號判例意旨、72年度台上字第1552號判
      決要旨可資參照。本件原告主張系爭土地為其所有，被告
      未經所有權人之同意，無權占用如附圖所示Ｂ部分，被告
      抗辯伊為有權占有，揆諸前揭判例意旨，自應由被告負舉
      證責任。被告否認無權占有並抗辯系爭土地曾經鈞院89年
      度營簡字第101號確定界址訴訟成立調解，故如附圖所示
      Ｂ部分基地所有權為被告丙○○○所有云云。經查：兩造
      於本院89年度營簡字第101號確定界址事件所調解成立者
      ，僅確定為被告丙○○○所有之811地號土地與鄰地同段
      815、813、810、814地號土地之界址，均未涉及被告丙○
      ○○所有之811地號與原告所有之809地號土地界址，此有
      該案調解筆錄1紙附卷可查（見本院卷第55頁至第57頁）
      ，故單以該調解筆錄實難證明原告有何權限占有系爭土地
      。又綜觀卷內資料，被告丙○○○並未舉證證明伊有何占
      有使用系爭土地Ｂ部分之正當權源，故其抗辯為有權占有
      ，洵無足取。
（３）按所有人對於無權占有或侵奪其所有物者，得請求返還之
      。對於妨害其所有權者，得請求除去之。有妨害其所有權
      之虞者，得請求防止之；又各共有人對於第三人，得就共
      有物之全部為本於所有權之請求。但回復共有物之請求，
      僅得為共有人全體之利益為之，此民法第767條及821條定
      有明文。本件系爭土地為原告與訴外人洪翠霞所分別共有
      ，被告丙○○○無權占有系爭土地如附圖所示Ｂ部分，原
      告爰依民法第767條及第821條之規定，請求被告丙○○○
      將系爭土地如附圖所示Ｂ部分、面積21.011平方公尺之一
      層磚造房屋拆除後將土地返還原告及其他共有人，於法有
      據，應准許之。
四、綜上所述，本件原告爰依民法第767條及第821條之規定，請
    求被告丙○○○應將坐落在台南縣西港鄉○○段809地號土
    地上如附所示之Ｂ部分面積21.011平方公尺之地上物拆除，
    並將土地交還原告及其他共有人，於法有據，應准許之。至
    原告逾此範圍之請求，均無理由，併予駁回之。
五、假執行之宣告：原告陳明願供擔保請准宣告假執行，經核均
    無不合，得酌定相當之擔保金准許之。至原告敗訴之部分，
    其假執行之聲請，失所附麗，併予駁回之。
六、據上論結：本件原告之訴一部有理由，一部無理由，爰依民
    事訴訟法第79條、第390條第2項之規定，判決如主文。
中    華    民    國    97    年    9    月    23    日
                        民事第二庭  法  官  田玉芬
以上正本證明與原本無異。
如對本判決上訴，須於判決送達後20日內向本院提出上訴狀（須
附繕本）。
中    華    民    國    97    年    9     月    23    日
                                    書記官  劉紀君


司法院資訊處製作；財團法人民間司法改革基金會備份。
